臺灣高等法院臺中分院民事判決　　　九十年度上字第二六五號
　　　上　訴　人　甲○○
　　　被上訴人　　乙○○
　　　被上訴人　　丙○○
右當事人間請求清償債務等事件，上訴人對於中華民國九十年三月二十六日臺灣彰化
地方法院八十九年度訴字第七三號第一審判決提起上訴，本院判決如左：
    主    文
原判決關於駁回上訴人後開第二、三項之訴部分及其訴訟費用之裁判廢棄。
被上訴人間就坐落彰化縣永靖鄉○○段第肆壹壹地號建地、面積柒參點陸貳平方公尺
及其上建物建號第捌參號、門牌號碼永靖鄉○○路三八二巷一號第一層面積、第二層
面積各四九點九一平方公尺，三層面積三七點八八平方公尺、騎樓一四點四九平方公
尺，合計一五二點一九平方公尺三層樓房，權利範圍全部，於民國八十七年十月十三
日所為之買賣行為應予撤銷。
被上訴人間就右開不動產以彰化縣員林地政事務所民國八十八年一月六日員字第一四
三號收件，民國八十八年一月十二日所為所有權移轉登記應予塗銷。
第一（除確定部分外）、二審訴訟費用由被上訴人負擔。
    事實及理由
一、上訴人起訴主張被上訴人乙○○於民國（下同）八十七年三月間以其夫劉朝贊名
    義參加上訴人所招募之互助會，該會自八十七年三月起至八十九年四月止共二十
    六會，每會二萬元，被上訴人乙○○參加兩會，分別於八十七年七月一日以三千
    一百元、八十七年十一月一日以三千元得標，其中一會只交到八十七年十二月，
    尚應交二萬元十六次計三十二萬元，另一會只交到八十八年二月，尚應交二萬元
    十四次計二十八萬元，合計尚欠會款六十萬元，經催討被上訴人乙○○均未繳交
    ，為此請求被上訴人乙○○給付上訴人六十萬及自起訴狀繕本送達之翌日起，至
    清償日止，按年息百分之五分計算之利息等語；被上訴人乙○○則辯稱業已清償
    一萬元，目前是欠五十九萬元等語；上訴人亦自認已收到一萬元。原審因而判命
    被上訴人乙○○應給付上訴人五十九萬元及自八十九年三月一十八日起至清償日
    止，按年息百分之五分計算之利息。兩造對此部分，均未聲明不服。
二、上訴人又主張被上訴人乙○○對上訴人負有前揭會款債務，竟於八十八年一月六
    日向彰化縣員林地政事務所送件，將其僅有坐落彰化縣永靖鄉○○段四一一地號
    建地、面積七三、六二平方公尺及其上建物（以下簡稱系爭不動產）以無償贈與
    之原因移轉登記予其兄長即被上訴人丙○○。而被上訴人丙○○在過戶以前即曾
    簽發支票供被上訴人乙○○付會款予各會員，可見被上訴人丙○○在辦理系爭不
    動產之所有權移轉登記前，已知被上訴人乙○○欠銀行貸款及上訴人之會款無法
    償還。被上訴人乙○○仍將僅有之財產移轉登記予被上訴人丙○○，此顯然有害
    及上訴人之債權，屬詐害行為，爰依民法第二百四十四條之規定，請求撤銷被上
    訴人間所為上開買賣之債權行為物權行為等語。並上訴聲明：求為判決：（一）
    原判決駁回上訴人後開之訴廢棄；（二）被上訴人等應就坐落彰化縣永靖鄉○○
    段四一一地號建地、面積七三‧六二平方公尺及其上建物建號第八三號、門牌號
    碼永靖鄉○○路三八二巷一號第一層面積、第二層面積各四九點九一平方公尺，
    三層面積三七點八八平方公尺、騎樓一四點四九平方公尺，合計一五二點一九平
    方公尺三層樓房所為之贈與行為（實為買賣行為，包括債權行為、物權行為在內
    ）應予撤銷，被上訴人就上開不動產以彰化縣員林地政事務所八十八年一月六日
    員字第一四三號收件之所有權移轉登記應予塗銷；（三）第一、二審訴訟費用由
    被上訴人等連帶負擔。
三、被上訴人乙○○辯稱：其因積欠其兄丙○○債務，乃將系爭房出賣並移轉予丙○
    ○；當時丙○○並不知道其有負欠上訴人會款債務等語；被上訴人丙○○辯稱：
    伊替乙○○償還銀行之抵押貸款四百餘萬元之債務，因乙○○沒辦法還錢，故向
    乙○○購買系爭房地而以代償的錢作為價金，當時不知乙○○負債情形等語。並
    均聲明：求為判決駁回上訴人之上訴。
四、上訴人主張被上訴人乙○○於八十八年一月六日向彰化縣員林地政事務所送件，
    將其僅有系爭不動產，以無償贈與之原因移轉登記予其兄長即被上訴人丙○○之
    事實，業據其提出土地及建物登記簿謄本為證，且為被上訴人所爭執。被上訴人
    另抗辯系爭不動產雖以贈與之原因移轉登記予被上訴人丙○○；實為買賣，並由
    被上訴人丙○○代其清償以系爭不動產向台中區中小企業銀行所借貸之款項四百
    零四萬八千二百十四元等情，亦據其提出匯款單為證，並據證人即辦理系爭房地
    移轉之代書何裕豐於原審到庭證述：「被告二人有簽買賣契約書，事實上是買賣
    關係，因為要節稅所以用贈與來辦理，以欠債付頭款，丙○○另代償四百多萬元
    給銀行」等語；復為上訴人所不爭執。兩造就被上訴人乙○○與被上訴人丙○○
    就系爭不動產之移轉係基於買賣關係之事實，既不爭執，本院自應以之為裁判之
    基礎。
五、上訴人主張被上訴人丙○○簽發支票供被上訴人乙○○付會款予各會員，可見被
    上訴人丙○○在辦理系爭不動產之所有權移轉登記前，已知被上訴人乙○○欠銀
    行貸款及上訴人之會款無法償還。被上訴人乙○○仍將僅有之財產移轉登記予被
    上訴人丙○○，此顯然有害及上訴人之債權，屬詐害行為，上訴人爰依民法第二
    百四十四條之規定，請求撤銷被上訴人間所為上開買賣之債權行為及物權行為等
    語；被上訴人則辯稱：因被上訴人乙○○積欠被上訴人丙○○債務，乃將系爭房
    出賣並移轉予丙○○；當時被上訴人丙○○並不知道被上訴人乙○○有負欠上訴
    人會款債務等語。按債務人所為之有償行為，於行為時明知有損害於債權人之權
    利者，以受益人於受益時亦知其情事者為限，債權人得聲請法院撤銷之，民法第
    二百四十四條第二項定有明文。又債權人之債權，因債務人之行為，致有履行不
    能或困難之情形者，即應認為有損害於債權人之權利。又債務人所有之財產除對
    於特定債權人設有擔保物權外，應為一切債務之總擔保，故債務人明知其財產不
    足清償一切債務，而竟將財產出賣於人，及受益人於受益時亦知其情事者，債權
    人即得依民法第二百四十四條第二項之規定，聲請法院撤銷。此項撤銷權之效力
    ，不特及於債權行為，即物權行為亦無例外；最高法院四十五年台上字第一三一
    六號、四十八年台上字第一七五○號分別著有判例。經查：
（一）上訴人主張被上訴人乙○○將其僅有之財產即系爭不動產出賣予被上訴人丙○
      ○，有損害上訴人之權利之事實，業據被上訴人乙○○自認其除系爭不動產外
      ，並無其他財產，且已無資力等語，並有帳戶交易明細表可稽，堪認被上訴人
      乙○○於買賣系爭土地時，已明知有損害於債權人之權利。
（二）被上訴人丙○○於本院九十年八月六日準備程序期日當庭自承：「三百多萬元
      都是我妹妹夫妻陸續向我借的，最初我妹妹他們夫妻在民國七十七年他們是作
      油品生意，後來這油品生意失敗，他們有到梨山作果農，結果也是賠錢，我借
      錢給我妹妹都是匯款方式或開票方式給我妹妹，我妹妹曾經告訴我會首有到他
      早餐店要會錢，為了不影嚮早餐店的生意，我有借支票給我妹妹支付會款，八
      十七年九月左右，我妹妹沒有辦法繳付貸款及會款，我妹妹回家向我借錢，才
      將其負債情形一五一十告訴我」等語（見本院卷第四十三頁）。而被上訴人間
      就系爭不動產係於八十七年十月十三日訂立不動產買賣契約，並於八十八年一
      月十二日，以贈與為登記原因，移轉登記與被上訴人丙○○之事實，有不動產
      買賣契約及土地及建物登記簿謄本附卷可參。足見被上訴人丙○○在簽立系爭
      不動產買賣契約及辦理所有權移轉登記前，已知乙○○欠銀行貸款及會款無法
      償還。被上訴人丙○○嗣雖更正陳述稱：「當時我妹妹是因為繳不起貸款利息
      ，要我幫忙繳貸款，才把房子過戶給我，我有同意房子繼續讓他們住，當時我
      不知道我妹妹繳不起會款」等語；被上訴人乙○○亦陳稱：「我八十二年有就
      有負債了，我向我哥哥調錢支付。我當時有告訴我哥哥，因為我週轉不過來，
      所以才向他調錢，房子過戶之前，我哥哥不知我有欠會款債務」等語。惟被上
      訴人丙○○既自承被上訴人乙○○自七十七年間起，即陸續向其借款達三百餘
      萬元，或因作油品生意失敗、或因至梨山作果農賠錢，或無法支付銀行貸款而
      向其借貸，則何以獨就被上訴人乙○○負欠會款債務諉為不知？且被上訴人乙
      ○○支付上訴人八十八年一月及二月之會款各二萬元，係由被上訴人丙○○簽
      發支票，再由被上訴人乙○○委由訴外人李麗鴻交付上訴人以為支付等情，亦
      據證人李麗鴻於上訴人告訴被上訴人詐欺案件偵查中證述明確，並經本院調取
      上開偵查卷即台灣彰化地方法院檢察署八十九年度偵緝字第一六號卷審閱無訛
      。是被上訴人等嗣又辯稱系爭不動產移轉登記與被上訴人丙○○時，被上訴人
      丙○○並不知道被上訴人乙○○有負欠會款情事，不足採信。
（三）按台灣民間合會，係會首與會員間之債權債務契約，經最高法院四十九年台上
      字第一六三五條著有判例；修正後民法第七百零九條之一亦明定：稱合會者，
      謂由會首邀集二人以上為會員，互約交付會款及標取合會金之契約；其僅由會
      首與會員為約定者，亦成立合會。而會員除向會首領取得標金外，在得標前須
      按期繳納活會之款，得標後須按期繳納死會之款。本件被上訴人乙○○分別於
      八十七年七月一日、八十七年十一月一日得標後，即須按期繳納死會會款與會
      首即上訴人，上訴人對被上訴人乙○○自有債權存在。被上訴人丙○○既自承
      被上訴人乙○○於八十七年九月左右，因沒有辦法繳付貸款及會款，向其借錢
      時，即將其負債情形一五一十告訴被上訴人丙○○。被上訴人乙○○仍將其僅
      有之財產即系爭不動產，於八十七年十月十三日與被上訴人丙○○訂立不動產
      買賣契約，並於八十八年一月十二日，以贈與為登記原因，移轉登記與被上訴
      人丙○○；且分別自八十八年一月及同年三月起，即不再繳納已得標之二會會
      款。揆諸上開說明，被上訴人乙○○將系爭不動產移轉登記與被上訴人丙○○
      ，自有損害上訴人之債權。揆諸上開說明，上訴人爰依民法第二百四十四條規
      定，請求撤銷被上訴人間就系爭不動產所為之債權及物權行為，即屬有據。是
      上訴人之主張，自堪信為真實。
六、綜上所述，被上訴人乙○○將系爭不動產移轉登記與被上訴人丙○○，既有損害
    上訴人之債權。上訴人爰依民法第二百四十四條規定，請求撤銷被上訴人間就系
    爭不動產所為之債權及物權行於，洵屬有據，應予准許。原審駁回上訴人之請求
    ，自有未洽。上訴意旨指摘原判決不當，求予廢棄改判，為有理由。自應由本院
    予以廢棄改判，如主文第二、三項所示。
七、據上論結，本件上訴為有理由，依民事訴訟法第四百五十條、第七十八條、第八
    十五條第一項前段，判決如主文。
中　　　華　　　民　　　國　　九十一　　年　　　三　　　月　　 十二　　 日
~B1民事第二庭審判長法　官　童有德
~B2　　　　　　　　法　官　蔡秉宸
~B3　　　　　　　　法　官　翁芳靜
右為正本係照原本作成。
如對本判決上訴，須於收受判決送達後二十日內向本院提出上訴書狀，其未表明上訴
理由者，應於提出上訴後二十日內向本院提出上訴理由書（須按他造人數附具繕本）
，並繳納送達用雙掛號郵票拾份（每份參拾肆元）。
上訴時應提出委任律師或具有律師資格之人之委任狀；委任有律師資格者，另應附具
律師及格證書及釋明委任人與受任人有民事訴訟法第四百六十六條之一第一項但書或
第二項（詳附註）所定關係之釋明文書影本。
~B 　 　　　　　　書記官　陳麗玉
中　　　華　　　民　　　國　　九十一　　年　　　三　　　月　　 十三　　 日
附註：
民事訴訟法第四百六十六條之一（第一項、第二項）
對於第二審判決上訴，上訴人應委任律師為訴訟代理人。但上訴人或其法定代理人具
有律師資格者，不在此限。
上訴人之配偶、三親等內之血親、二親等內之姻親，或上訴人為法人、中央或地方機
關時，其所屬專任人員具有律師資格並經法院認為適當者，亦得為第三審訴訟代理人
。
　　　　　　　　　　　　　　　　　　　　　　　　　　　　　　　　　　　　Ｙ
